【裁判字號】    95,簡上,678
【裁判日期】    951229
【裁判案由】    詐欺
【裁判全文】
臺灣板橋地方法院刑事判決             95年度簡上字第678號
上  訴  人  臺灣板橋地方法院檢察署檢察官
被      告  林源旺
上列上訴人因被告詐欺案件，不服本院中華民國95年8 月29日第
一審簡易判決（95年度簡字第4572號，聲請簡易判決處刑案號：
95年度偵字第15376 號），提起上訴及移送併案（95年度偵字第
20078 、26278 號），本院管轄第二審之合議庭裁定依簡式審判
程序審理，本院判決如下：
    主  文                                              
原判決撤銷。
林源旺幫助連續意圖為自己不法之所有，以詐術使人將本人之物
交付，處有期徒刑肆月，如易科罰金，以佰元折算壹日。
    事  實                                              
一、林源旺因弟媳王靖淯（經本院以95年度簡字第5937號判決判
    處有期徒刑3 月確定）告知有出售郵局、金融機構帳戶以得
    利之管道，因缺錢花用，其雖預見提供郵局、金融機構帳戶
    之存摺、金融卡及提款密碼予他人，足以幫助他人持以施用
    詐術，使人陷於錯誤而匯出款項至該帳戶，再予提領使用，
    竟仍不違其本意，於95年6 月2 日12時許，在臺北縣鶯歌鎮
    鶯歌火車站附近，委由王靖淯聯絡真實姓名年籍不詳之成年
    人，以新臺幣（下同）5,000 元之代價，將其向第一商業銀
    行（下稱第一銀行）申請開立之存款帳戶（帳號：000-000-
    00-000000 號）、中華郵政股份有限公司鶯歌支局（下稱郵
    局）之存款帳戶（局帳號：0000000-0000000 號）之存摺、
    金融卡及提款密碼，交付於該成年人供其使用。嗣該成年人
    取得前開帳戶資料後，遂基於意圖為自己不法所有之概括犯
    意，為下列犯行：
  (一)該成年人於95年6 月13日13時許，撥打郭俐君所使用之行動
    電話，向郭俐君佯稱：係友人顏玉婷，因家中現有困難，懇
    請借款30,000元等語，郭俐君因心急友人困難，未詳予查證
    ，因而陷於錯誤表示同意借款，隨即依成年人之指示，於同
    日15時18分許（原審判決書及聲請簡易判決處刑書均誤繕為
    同日15時許，應予更正），前往臺北市○○○路與民族西路
    口之自動櫃員提款機，以提款卡接續2 次將15,000元（合計
    30,000元）轉帳匯入林源旺前開第一銀行之帳戶，旋由該成
    年人以提款卡提領一空，嗣郭俐君向友人顏玉婷查證後，始
    悉受騙。
  (二)該成年人又於95年6 月16日15時許，撥打電話予蔡秀卿，向
    蔡秀卿詐稱：其所有之信用卡遭人盜刷，須匯款至信託金管
    帳戶，始能查出遭何人盜用等語，蔡秀卿警覺此乃係詐騙集
    團詐騙之方法，因而未陷於錯誤，致該成年人未詐欺得逞，
    然蔡秀卿為報警查緝，遂假意依該成年人之指示，至自動櫃
    員機，以提款卡轉帳匯款1 元至林源旺前開郵局帳戶後，隨
    即報警處理。
  (三)該成年人再於報紙刊登貸款之廣告，藍光於95年6 月間某
    日，循該廣告上所載電話聯絡該成年人詢問有關貸款之事宜
    ，該成年人遂向藍光詐稱：可代辦貸款300,000 元，但須
    先行支付手續費30,000元等語，藍光警覺應係詐騙集團詐
    騙之方法，因而未陷於錯誤，該成年人即未能得逞，然藍光
    為報警查緝，遂假意依該成年人之指示，至自動櫃員機，
    以提款卡轉帳匯款1 元至林源旺前開郵局帳戶後，隨即報警
    處理。
二、案經臺北縣政府局警察三峽分局報請臺灣板橋地方法院檢察
    署檢察官偵查後聲請簡易判決處刑及移送併案。
    理  由                                              
一、本案被告林源旺所犯係死刑、無期徒刑、最輕本刑為3 年以
    上有期徒刑以外之罪，其於審判程序中就被訴事實為有罪之
    陳述，本院即依刑事訴訟法第455 條之1 第3 項準用同法第
    364 條及同法第273 條之1 第1 項之規定，經本院告知簡式
    審判程序之旨，並聽取公訴人及被告之意見後，裁定本案進
    行簡式審判程序，合先敘明。
二、上揭犯罪事實，業據被告於警詢、偵查及本院審理時坦承不
    諱，核與證人王靖淯於警詢時證述相符，復經證人即被害人
    郭俐君、蔡秀卿、藍光於警詢時指訴明確，並有郭俐君用
    以匯款之帳戶交易明細表、蔡秀卿之匯款明細表、藍光匯
    款之自動櫃員機交易明細表各1 紙、被告前開第一銀行帳戶
    之交易明細表、第一銀行95年6 月27日95年一鶯字第128 號
    函暨被告帳戶之印鑑卡、未登摺帳項（彙計前）明細表各1
    紙、被告前開郵局帳戶之儲金人紀要表、更換事項記要表、
    更登印鑑申請書各1 紙及客戶歷史交易清單2 紙附卷可稽，
    足認被告前開不利於己之自白與事實相符。本案事證明確，
    被告犯行堪以認定，應依法論科。
三、按行為後法律有變更者，適用行為時之法律。但行為後之法
    律有利於行為人者，適用最有利於行為人之法律，刑法第2
    條第1 項定有明文（刑法第2 條係規範行為後法律變更所生
    新舊法律比較適用之準據法，是刑法第2 條本身雖經修正，
    但該條文既屬適用法律之準據法，本身尚無比較新舊法之問
    題，應逕適用裁判時之刑法第2 條規定以決定適用之刑罰法
    律）。又比較時應就罪刑有關之共犯、未遂犯、想像競合犯
    、牽連犯、連續犯、結合犯，以及累犯加重、自首減輕暨其
    他法定加減（如身分加減）與加減例等一切規定，綜其全部
    罪刑之結果而為比較（最高法院95年第8 次刑事庭會議一、
    (四)之決議要旨參照）。查被告行為後，刑法第33條第5 款有
    關罰金之最低數額、第41條有關易科罰金、第56條有關連續
    犯等規定，業於94年2 月2 日修正公布，刑法施行法亦於95
    年6 月14日修正增訂第1 條之1 （有關罰金之最高數額），
    並均自95年7 月1 日起施行，茲就比較情形分述如下：
  (一)本案被告所為，係犯刑法第339 條第1 項之詐欺取財罪之幫
    助犯，該罪有罰金刑之處罰，而刑法第33條第5 款有關罰金
    之最低數額部分，刑法分則編各罪所定罰金之貨幣單位原為
    銀元，修正前刑法第33條第5 款規定：「罰金：（銀元）1
    元以上」，而銀元與新臺幣間之折算，依現行法規所定貨幣
    單位折算新臺幣條例規定，以銀元1 元折算新臺幣3 元；修
    正後刑法第33條第5 款則規定：「罰金：新臺幣1,000 元以
    上，以百元計算之」；經比較修正前、後之規定，修正後刑
    法第33條第5 款所定罰金之最低數額，較之修正前提高，自
    以修正前刑法第33條第5 款規定有利於被告。
  (二)刑法施行法第1 條之1 有關罰金之最高數額部分，修正刑法
    係自95年7 月1 日起施行，在此之前，刑法分則編有關罰金
    之貨幣單位係銀元（銀元與新臺幣之折算比例為一比三），
    ，且依刑法分則編應處罰金者，應適用罰金罰鍰提高標準條
    例第1 條、第5 條規定，就72年6 月26日前修正之刑法條文
    ，罰金數額提高2 至10倍，其後修正者則不提高倍數；而修
    正刑法施行後，因刑法第33條第5 款所定罰金之貨幣單位，
    經修正為新臺幣後，刑法分則各罪所定罰金之貨幣單位亦應
    配合修正為新臺幣，為使刑法分則編各罪所定罰金之最高數
    額與刑法修正前趨於一致，乃增訂刑法施行法第1 條之1 ：
    「中華民國94年1 月7 日刑法修正施行後，刑法分則編所定
    罰金之貨幣單位為新臺幣。94年1 月7 日刑法修正時，刑法
    分則編未修正之條文定有罰金者，自94年1 月7 日刑法修正
    施行後，就其所定數額提高為30倍。但72年6 月26日至94年
    1 月7 日新增或修正之條文，就其所定數額提高為3 倍」，
    亦即，自95年7 月1 日起，刑法分則編所定罰金之貨幣單位
    ，由原來之銀元改為新臺幣，且於94年1 月7 日刑法修正時
    （94年1 月7 日係立法院三讀通過之日期），刑法分則編未
    修正之條文定有罰金者，復未於72年6 月26日至94年1 月7
    日修正或新增，自95年7 月1 日起，有關罰金之數額提高為
    30倍。而刑法第339 條第1 項之詐欺取財罪，於94年1 月7
    日刑法修正時未經修正，亦未於72年6 月20日至94年1 月7
    日間修正過，依增訂刑法施行法第1 之1 條之規定，其罰金
    以新臺幣為單位，數額應提高30倍。此與修正前之罰金以銀
    元為單位，適用罰金罰鍰提高標準條例第1 條規定，應提高
    10倍，再經折算為新臺幣（銀元與新臺幣之折算比例為一比
    三），換算結果，亦為30倍。從而，刑法分則編各罪所定罰
    金刑之最高數額，於上開規定修正後並無不同，對被告而言
    ，並無不利。
  (三)刑法第41條有關易科罰金之規定，因屬科刑規範事項之變更
    ，其折算標準為裁判時所應諭知，自有就新舊法規定比較之
    必要，行為時即修正前刑法第41條第1 項前段規定：「犯最
    重本刑為5 年以下有期徒刑以下之刑之罪，而受6 個月以下
    有期徒刑或拘役之宣告，因身體、教育、職業、家庭之關係
    或其他正當事由，執行顯有困難者，得以1 元以上3 元以下
    折算1 日，易科罰金」，而被告行為時之易科罰金折算標準
    ，依修正前罰金罰鍰提高標準條例第2 條前段（現已刪除）
    規定，就其原定數額提高為100 倍折算1 日，則被告行為時
    之易科罰金折算標準，應以銀元300 元折算1 日，經折算為
    新臺幣後，應係以新臺幣900 元折算為1 日。裁判時即修正
    後刑法第41條第1 項前段則規定：「犯最重本刑為5 年以下
    有期徒刑以下之刑之罪，而受6 個月以下有期徒刑或拘役之
    宣告者，得以新臺幣1,000 元、2,000 元或3,000 元折算1
    日，易科罰金」，比較修正前、後之易科罰金折算標準，以
    行為時即修正前之規定，較有利於被告。
  (四)刑法第56條有關「連續數行為而犯同一之罪名者，以一罪論
    ，但得加重其刑至二分之一」之連續犯規定，業經修正刪除
    ，此雖非犯罪構成要件之變更，惟顯已影響行為人刑罰之法
    律效果，自屬法律變更，而應比較修正前、後之規定。亦即
    被告基於概括犯意所為之數行為，自95年7 月1 日起已不再
    成立連續犯而得論以一罪並得加重其刑，而應依具體行為之
    性質論罪。查被告所幫助之正犯即該不詳成年人所為之多次
    詐欺取財既未遂之行為，均發生於新法施行之前，且其所為
    之各次行為，時間、地點、對象，各均獨立，但其時間緊接
    ，所犯係構成要件相同之罪名，主觀上顯係基於概括犯意所
    為，依修正前第56條之規定，得成立連續犯，論以一罪並得
    加重其刑；修正後既將連續犯之規定刪除，而本案正犯所為
    之數行為，並無接續犯或包括一罪、想像競合犯之情形，其
    先後多次犯行，各獨立成罪，應分論併罰，比較修正前、後
    規定，自以修正前之刑法第56條規定，較有利於被告。
  (五)綜合上述各條文修正前、後之比較，可知依修正前、後之規
    定，就罰金之最高數額（即刑法施行法第1 條之1 ）部分，
    對被告並無不利，惟修正後之罰金最低數額、易科罰金之折
    算標準，均較修正前提高，顯然不利於被告，且有關正犯所
    應適用之連續犯部分，修正後亦較修正前不利於正犯，是修
    正後之規定整體而論較不利於被告，揆諸前揭最高法院決議
    所揭示之罪刑綜合比較原則，依刑法第2 條第1 項前段之規
    定，應整體適用行為時即修正前之規定。
  (六)又被告行為後，刑法第30條有關幫助犯之規定，雖亦於94年
    2 月2 日修正公布，自95年7 月1 日起施行。然觀諸修正前
    、後該條之規定，僅係文字上之修正，並不影響幫助犯要件
    之實質上變更，不屬刑罰法律之變更，無須比較適用，應逕
    適用裁判時之刑法第30條規定，併此敘明。
四、按刑法上之幫助犯，係對於犯罪與正犯有共同之認識，而以
    幫助之意思，對於正犯資以助力，而未參與實施犯罪之行為
    者而言（最高法院88年度臺上字第1270號判決要旨參照）。
    是以，如未參與實施犯罪構成要件之行為，且係出於幫助之
    意思提供助力，即屬幫助犯，而非共同正犯。查被告將其所
    有之上述第一銀行及郵局帳戶之存摺、印章、金融卡及提款
    密碼提供予不詳姓名年籍之成年人用以詐騙被害人匯入金錢
    ，顯係基於幫助該成年人用以詐騙他人財物之犯意，而未參
    與前開詐欺取財犯行之構成要件行為。另正犯即該成年人就
    被害人蔡秀卿、藍光之部分，雖已著手詐欺，惟因蔡秀卿
    、藍光已查悉該成年人施用詐術之情事，並未陷於錯誤，
    其後固分別匯款1 元，其目的亦係為提供警方查緝被告，是
    被害人蔡秀卿、藍光既未陷於錯誤，該成年人此部分之詐
    欺取財犯行自未能得逞，應屬未遂。是該成年人先後3 次詐
    欺取財犯行（1 次詐欺取財既遂、2 次詐欺取財未遂），時
    間緊接，所犯為構成要件相同之罪名，顯係基於概括犯意反
    覆所為，應依修正前刑法第56條之規定，論以連續犯而以詐
    欺取財既遂罪一罪，惟被告基於幫助之意思，僅有1 次交付
    存摺、金融卡及提款密碼之行為，被告本身所為並非連續犯
    。是核被告所為，係犯刑法第30條第1 項前段、第339 條第
    1 項之幫助連續詐欺取財罪。被告基於幫助之犯意而為非屬
    詐欺取財犯行之構成要件行為，為幫助犯，爰逕依裁判時之
    刑法第30條第2 項之規定，按正犯之刑減輕之。再被告出賣
    前述之郵局帳戶予該成年人，由該成年人利用該郵局帳戶對
    被害人蔡秀卿、藍光詐欺未遂之犯行，雖未據檢察官起訴
    ，然與起訴部分有如前述連續犯之裁判上一罪關係，復經檢
    察官移送併辦（臺灣板橋地方法院檢察署95年度偵字第2007
    8 、26278 號），為起訴效力所及，本院自應併予審究。
五、原審據以論罪科刑，固非無見，惟未及審酌被告尚同時出售
    前述之郵局帳戶供該成年人對被害人蔡秀卿、藍光分別為
    詐欺取財未遂等犯行（即併案部分），仍有未合，公訴人上
    訴意旨執此指摘原判決未臻允當，為有理由，自應由本院予
    以撤銷改判。爰審酌被告明知使用他人帳戶以詐欺之情形猖
    獗，仍出賣上揭帳戶予詐騙罪犯使用，助長詐騙財產犯罪之
    風氣，增加被害人尋求救濟之困難，並擾亂金融交易往來秩
    序及社會正常交易安全甚鉅，兼衡被害人損失金額、被告犯
    罪之動機及犯罪後坦承犯行之態度等一切情狀，量處如主文
    所示之刑，並依修正前刑法第41條第1 項前段、修正前罰金
    罰鍰提高標準條例第2 條之規定，諭知易科罰金之折算標準
    ，以資懲儆（依最高法院95年度第8 次刑事庭會議決議六、
    (一)之意旨，新刑法第57條之規定，為法院就刑之裁量審認標
    準見解之明文化，非屬法律之變更，無新舊法比較適用之問
    題）。又被告將其所有之第一銀行及郵局之帳戶存摺、及金
    融卡交付該不詳成年人，至今仍未取回，亦未經扣案，不能
    證明尚屬存在，自無併予宣告沒收之必要，末此敘明。
據上論斷，應依刑事訴訟法第455 條之1 第1 項、第3 項、第36
4 條、第273 條之1 第1 項、第299 條第1 項前段，刑法第2 條
第1 項前段、第30條第1 項前段、第2 項、第339 條第1 項、修
正前刑法第41條第1 項前段，罰金罰鍰提高標準條例第1 條前段
、修正前罰金罰鍰提高標準條例第2 條，判決如主文。
本案經檢察官郭季青到庭執行職務。
中    華    民    國    95    年    12    月    29    日
                  刑事第十九庭  審判長法  官  許必奇
                                      法  官  陳明偉
                                      法  官  鄧雅心
以上正本證明與原本無異。
本判決不得上訴。
                                      書記官  王小芬
中    華    民    國    95    年    12    月    29    日

司法院資訊處製作；財團法人民間司法改革基金會備份。
